臺灣板橋地方法院刑事判決　　　　　　　100年度訴字第416號
公　訴　人　臺灣板橋地方法院檢察署檢察官
被　　　告　梁啟威
　　　　　　余奕傑
　　　　　　廖國智
上列被告因偽造文書等案件，經檢察官提起公訴（99年度偵字第
24644 、24645 號）及言詞追加起訴，被告就被訴事實為有罪之
陳述，經本院合議庭裁定由受命法官依獨任進行簡式審判程序，
判決如下：
    主  文
梁啟威共同犯行使偽造公文書罪，處有期徒刑壹年拾月。
余奕傑共同犯行使偽造公文書罪，處有期徒刑壹年拾月。又共同
犯行使偽造公文書罪，處有期徒刑壹年貳月。扣案如附表編號二
「應沒收之物」欄所示之印文均沒收。應執行有期徒刑貳年捌月
。扣案如附表編號二「應沒收之物」欄所示之印文均沒收。
廖國智共同犯行使偽造公文書罪，處有期徒刑壹年拾月。又共同
犯行使偽造公文書罪，處有期徒刑壹年貳月。扣案如附表編號二
「應沒收之物」欄所示之印文均沒收。應執行有期徒刑貳年捌月
。扣案如附表編號二「應沒收之物」欄所示之印文均沒收。
    事  實
一、梁啟威、余奕傑、廖國智及真實姓名年籍均不詳之大陸地區
    詐欺集團成員（以下簡稱詐欺集團成員），共同基於冒充公
    務員行使職權、行使偽造公文書及意圖為自己不法所有之犯
    意，先由詐欺集團成員事先偽造如附表編號一所示屬公文書
    之「臺中地方法院地檢署監管科」提存單、「臺中地檢署監
    管科」收據各1 紙，再由詐欺集團成員於98年12月23日上午
    10時許，撥打電話向鄭水枝詐稱其帳戶涉及犯罪，屢經檢察
    官傳喚皆未到案，即將被通緝，需將財產交付監管，否則帳
    戶將被凍結，俟案件偵結才可領回云云，致鄭水枝陷於錯誤
    ，詐騙集團成員旋即以電話與梁啟威聯絡，指示梁啟威至附
    近之便利商店收取上開偽造之公文書傳真後轉交假冒司法人
    員之余奕傑，再由廖國智駕駛車牌號碼EB—4062號自用小客
    車搭載梁啟威及余奕傑，於同日下午3 時30分許，前往臺北
    縣樹林市（已於99年12月25日改制為新北市樹林區○○○路
    與文化街口，梁啟威及余奕傑下車後，由梁啟威把風，余奕
    傑則假冒司法人員向鄭水枝收取新臺幣（下同）243 萬元得
    手，並將上開偽造之「臺中地方法院地檢署監管科」提存單
    、「臺中地檢署監管科」收據各1 紙交付鄭水枝收執而行使
    之，足以生損害於臺灣臺中地方法院檢察署執行公務之正確
    性及鄭水枝。余奕傑於收取鄭水枝所交付之款項後，旋即交
    由梁啟威轉交其他詐欺集團成員。梁啟威、余奕傑、廖國智
    因此分別獲得約2 萬元、1 萬元、2 萬元之報酬。嗣因鄭水
    枝發覺受騙報警處理，始悉上情（下稱犯罪事實(一)）。
二、余奕傑、廖國智、真實姓名年籍均不詳綽號「大象」之成年
    男子及詐欺集團成員，共同基於冒充公務員行使職權、行使
    偽造公文書及意圖為自己不法所有之犯意，先由詐欺集團成
    員事先偽造蓋有「檢察執行處鑑」、「法務部行政執行署臺
    北執行處凍結管制命令印」印文各1 枚、如附表編號二所示
    屬公文書之「臺北地檢署監管科」公證書1 紙，再由詐欺集
    團成員於99年1 月20日上午9 時許，撥打電話向羅春幼詐稱
    其遭冒名犯罪，需將財產交付監管，否則將會被收押云云，
    致羅春幼陷於錯誤，詐欺集團成員旋即以電話與余奕傑聯絡
    ，並指示余奕傑至附近之便利商店收取上開偽造公文書傳真
    ，惟因余奕傑不諳操作傳真機，故由「大象」收取傳真後轉
    交與余奕傑，並於同日下午3 時許，由廖國智駕駛車牌號碼
    EB—4062號自用小客車、搭載「大象」及假冒司法人員之余
    奕傑，前往臺北縣土城市（已於99年12月25日改制為新北市
    土城區○○○街365 號「渼林中醫診所」前，由余奕傑下車
    假冒司法人員向羅春幼收取35萬元得手，並出示上開偽造之
    「臺北地檢署監管科」公證書1 紙交付羅春幼收執而行使之
    ，足以生損害於臺灣臺北地方法院檢察署執行公務之正確性
    及羅春幼。余奕傑於收取羅春幼所交付之款項後，旋即交由
    廖國智轉交其他詐欺集團成員。嗣因羅春幼發覺受騙報警處
    理，始悉上情（下稱犯罪事實(二)）。
三、案經臺北縣政府警察局（已於99年12月25日改制為新北市政
    府警察局）樹林分局、土城分局分別移送臺灣板橋地方法院
    檢察署檢察官偵查起訴暨追加起訴。
    理  由
壹、程序方面：
一、按於第一審辯論終結前，得就與本案相牽連之犯罪，追加起
    訴；追加起訴，得於審判期日以言詞為之；又一人犯數罪者
    為相牽連之案件。刑事訴訟法第265 條第1 項、第2 項、第
    7 條第1 款分別定有明文。查臺灣板橋地方法院檢察署檢察
    官於99年12月28日以99年度偵字第24644 、24645 號起訴被
    告3 人共同行使偽造公文書等案件（即犯罪事實(一)）及被告
    余奕傑共同行使偽造公文書等案件（即犯罪事實(二)），業於
    100 年2 月24日繫屬本院，公訴檢察官復於本院100 年3 月
    29日審判期日，以言詞追加起訴被告廖國智共同行使偽造公
    文書等案件（即犯罪事實(二)）之事實，有上開起訴書、本院
    100 年3 月29日簡式審判筆錄各1 件、臺灣板橋地方法院檢
    察署100 年2 月24日板檢玉日99偵24644 字第102121號函上
    所附本院收文戳章存卷可查，揆諸前開規定，本案辯論終結
    前追加起訴之犯罪事實與原起訴之犯罪事實核屬數人共犯數
    罪之相牽連案件，本件追加起訴於法尚無不合，先予敘明。
二、本案被告3 人所犯均係死刑、無期徒刑、最輕本刑為3 年以
    上有期徒刑以外之罪，其於準備程序中就前揭被訴事實為有
    罪之陳述，經受命法官告知簡式審判程序之旨，並聽取其與
    公訴人之意見後，本院認無不得或不宜改依簡式審判程序進
    行之情事，依刑事訴訟法第273 條之1 第1 項、第284 條之
    1 規定，裁定本案由受命法官獨任進行簡式審判程序；且依
    刑事訴訟法第273 條之2 及第159 條第2 項規定，不適用傳
    聞法則有關限制證據能力之相關規定，合先敘明。
貳、實體方面：
一、認定犯罪事實所憑之證據及理由：
    上揭犯罪事實，業據被告梁啟威、余奕傑及廖國智於本院審
    理時均自白不諱，亦據證人即被害人鄭水枝、羅春幼於警詢
    時均指訴綦詳、復於偵查中均結證明確，並有偽造之「臺中
    地方法院地檢署監管科」提存單、「臺中地檢署監管科」收
    據、「臺北地檢署監管科」收據各1 紙、內政部警政署刑事
    警察局99年2 月25日刑紋字第0990022696號鑑定書、余奕傑
    指紋卡片、刑事案件證物採驗紀錄表、車牌號碼EB—4062號
    之車籍查詢基本資料詳細畫面各1 份、監視錄影器翻拍照片
    36張在卷可稽，足見被告3 人任意性之自白均與事實相符，
    堪予採信。本案事證明確，被告3 人犯行均堪認定，應依法
    論科。
二、論罪科刑之依據：
(一)、按刑法上所謂公印或公印文，係專指表示公署或公務員資格
    之印信而言，即俗稱大印與小官章及其印文（最高法院69年
    度臺上字第693 號判例意旨參照）；至其形式凡符合印信條
    例規定之要件而製頒，無論為印、關防、職章、圖記，如足
    以表示其為公務主體之同一性者，均屬之；惟倘非公署或公
    務員所用之印信，即為普通印章（最高法院89年度臺上字第
    3155號、84年度臺上字第6118號判決意旨參照）。故刑法第
    218 條第1 項規定所稱之公印文，係指公署或公務員所用之
    印信蓋用所得之印文而言，若非公署或公務員所用印信蓋用
    之印文則為普通印文。次按刑法上偽造文書罪，係著重於保
    護公共信用之法益，即使該偽造文書所載名義製作人實無其
    人，而社會上一般人仍有誤信其為真正文書之危險，仍難阻
    卻犯罪之成立（最高法院54年度臺上字第1404號判例意旨參
    照）；又刑法上所稱之「公文書」，係指公務員職務上製作
    之文書，與其上有無使用「公印」無涉；若由形式上觀察，
    文書之製作人為公務員，且文書之內容係就公務員職務上之
    事項所製作，即令該偽造之公文書上所載製作名義機關不存
    在，或該文書所載之內容並非該管公務員職務上所管轄，然
    社會上一般人既無法辨識而仍有誤信為真正之危險，仍難謂
    非公文書。經查，如附表編號二應沒收之物欄所示之偽造「
    檢察執行處鑑」、「法務部行政執行署臺北執行處凍結管制
    命令印」印文各1 枚，均非依印信條例規定所製發用之印信
    蓋印以表示該機關資格，而應僅屬於偽造之普通印文。次查
    ，如附表所示之文書，形式上均已表明係臺灣臺中地方法院
    檢察署、臺灣臺北地方法院檢察署政府機關所出具，其上載
    有「案號」、「案由」、「主任檢察官」、「檢察官」、「
    書記官」等欄位，內容又係關於刑事案件之偵辦情形，自有
    表彰該等公署公務員本於職務而製作之意思，縱臺灣臺中地
    方法院檢察署及臺北地方法院檢察署內部並無「監管科」等
    單位，惟已足使人誤信為真，揆諸前揭說明，自仍屬偽造之
    公文書。又被告余奕傑持如附表編號一所示之偽造公文書交
    與被害人鄭水枝；被告余奕傑持如附表編號二所示之偽造公
    文書交與被害人羅春幼，分別向被害人2 人詐取財物，自足
    以生損害於被害人2 人、臺灣臺中地方法院檢察署、臺灣臺
    北地方法院檢察署等機關，殆無疑義。
(二)、核被告梁啟威、余奕傑、廖國智犯罪事實(一)所為，均係犯刑
    法第158 條之僭行公務員職權罪、同法第216 條、第211 條
    之行使偽造公文書罪、同法第339 條第1 項之詐欺取財罪。
    被告余奕傑、廖國智犯罪事實(二)所為，均係犯刑法第158 條
    之僭行公務員職權罪、同法第216 條、第211 條之行使偽造
    公文書罪、同法第339 條第1 項之詐欺取財罪。犯罪事實(二)
    所載偽造印文之行為，為偽造公文書之部分行為，又犯罪事
    實(一)、(二)所載偽造公文書之低度行為，均為行使偽造公文書
    之高度行為所吸收，均不另論罪。被告3 人與詐欺集團成員
    間，就犯罪事實(一)均有犯意聯絡及行為分擔，被告余奕傑、
    廖國智、「大象」及詐欺集團成員間，就犯罪事實(二)亦均有
    犯意聯絡及行為分擔，皆為共同正犯。被告3 人以僭行公務
    員職權及行使偽造公文書之方式向被害人詐欺取財，其僭行
    公務員職權、行使偽造公文書之行為乃屬詐術行為之一部，
    是被告3 人均係以1 行為觸犯上開3 罪名，為想像競合犯，
    均應依刑法第55條之規定，從一重之行使偽造公文書罪處斷
    。被告余奕傑、廖國智所為上開2 次行使偽造公文書犯行間
    ，犯意各別，行為分殊，被害人不同，均應予分論併罰。爰
    審酌被告3 人正值青年，不思正道取財，為貪圖輕易獲得金
    錢，竟加入詐騙集團擔任車手，收取詐騙所得款項，利用被
    害人法律知識不足，易於相信司法機關之心理弱點而為本件
    犯行，嚴重斲喪人民對司法機關之信賴，且分別向被害人鄭
    水枝、羅春幼詐得243 萬元、35萬元，犯罪所生危害甚高，
    惟念及被告3 人尚非詐騙集團核心，且於犯後均坦承犯行，
    尚具悔意，兼衡被告3 人之品行、智識程度、家庭狀況、參
    與之程度、犯罪之動機、目的、手段、詐得財物之價值、所
    生危害、犯罪後之態度等一切情狀，各量處如主文所示之刑
    ，並就被告余奕傑、廖國智之部分各定其應執行之刑，以資
    懲儆。
(三)、末查，扣案如附表編號二所示之印文，係偽造之印文（非公
    印文），不問屬於犯人與否，均應依刑法第219 條規定宣告
    沒收。至扣案如附表編號一、二所示之偽造公文書共3 紙，
    既已由被告3 人交與被害人收執，自難認仍係被告3 人或共
    同正犯所有之物，又非屬違禁物或其他應沒收之物，爰不予
    宣告沒收，附此敘明。
據上論斷，應依刑事訴訟法第273 條之1 第1 項、第299 條第1
項前段，刑法28條、第158 條第1 項、第211 條、第216 條、第
339 條第1 項、第55條、第51條第5 款、第219 條，刑法施行法
第1 條之1 第1 項、第2 項前段，判決如主文。
本案經檢察官黃明絹到庭執行職務。
中    華    民    國    100   年    4     月    12    日
                  刑事第八庭    法  官    賴彥魁
上列正本證明與原本無異。
如不服本判決，應於判決送達後10日內，向本院提出上訴書狀，
並應敘述具體理由；其未敘述上訴理由者，應於上訴期間屆滿後
20日內向本院補提理由書（均須按他造當事人之人數附繕本），
「切勿逕送上級法院」。
                                書記官    楊文祥
中    華    民    國    100   年    4     月    12    日
附錄本判決論罪科刑之法條：
中華民國刑法第158 條
冒充公務員而行使其職權者，處3 年以下有期徒刑、拘役或500
元以下罰金。
冒充外國公務員而行使其職權者，亦同。
中華民國刑法第211 條
偽造、變造公文書，足以生損害於公眾或他人者，處1 年以上7
年以下有期徒刑。
中華民國刑法第216 條
行使第210 條至第215 條之文書者，依偽造、變造文書或登載不
實事項或使登載不實事項之規定處斷。
中華民國刑法第339 條
意圖為自己或第三人不法之所有，以詐術使人將本人或第三人之
物交付者，處5 年以下有期徒刑、拘役或科或併科1000元以下罰
金。
以前項方法得財產上不法之利益或使第三人得之者，亦同。
前2 項之未遂犯罰之。
附表：
┌──┬───┬────────┬────────────┬───────────┬─────┐
│編號│被害人│偽造公文書之名稱│偽造公文書內容          │ 左揭偽造公文書上偽造 │   備註   │
│    │      │                │冒用公署名稱          │   之印文名稱及數量   │          │
│    │      │                │冒用公務員官銜及名稱  │   （即應沒收之物）   │          │
│    │      │                │冒用之案號            │                      │          │
├──┼───┼────────┼────────────┼───────────┼─────┤
│ 一 │鄭水枝│「臺中地方法院地│臺灣臺中地方法院檢察署│無印文                │99年度偵字│
│    │（即上│檢署監管科」提存│主任檢察官王文和      │                      │第24645 號│
│    │開犯罪│單1 紙（提存物：│98年度存字第681號     │                      │偵查卷宗第│
│    │事實(一)│新臺幣243 萬元）│                        │                      │58頁      │
│    │部分）├────────┼────────────┼───────────┼─────┤
│    │      │「臺中地檢察署監│臺灣臺中地方法院檢察署│無印文                │99年度偵字│
│    │      │管科收據」1 紙（│襄閱主任高大方        │                      │第24645 號│
│    │      │監管金額：新臺幣│98年度金字第0098613號 │                      │偵查卷宗第│
│    │      │243 萬元）      │                        │                      │59頁      │
├──┼───┼────────┼────────────┼───────────┼─────┤
│ 二 │羅春幼│「臺北地檢署監管│臺灣臺北地方法院檢察署│偽造之「檢察執行處鑑│99年度偵字│
│    │（即上│科」公證書1 紙（│檢察官賴正聲          │  」印文1 枚          │第17995 號│
│    │開犯罪│公證金額：新臺幣│  書記官鐘忠孝          │偽造之「法務部行政執│偵查卷宗第│
│    │事實(二)│35萬元）        │  主任檢察官賴正聲      │  行署臺北執行處凍結管│18頁      │
│    │部分）│                │北監字第0098615號     │  制命令印」印文1 枚  │          │
└──┴───┴────────┴────────────┴───────────┴─────┘